最高法院民事判決　　　　　　　　　　　　　　　九十三年度台上字第一七九九號
　　上　訴　人　甲○○
　　訴訟代理人　邱垂勳律師
　　被 上訴 人　乙　○
　　訴訟代理人　賴利水律師
右當事人間請求分割共有物事件，上訴人對於中華民國九十二年二月六日台灣高等法
院台中分院第二審判決（九十年度重上字第八三號），提起上訴，本院判決如下：
    主  文
原判決廢棄，發回台灣高等法院台中分院。
    理  由
本件上訴人主張：坐落彰化縣花壇鄉○○○段四０九地號、地目旱、面積二．二０四
六公頃土地（下稱系爭土地），及同段四０九之二地號，地目旱、面積０．０五０九
公頃土地，為兩造所共有，應有部分均各為二分之一。兩造就上開二筆土地並未定有
不分割之期限，又無因物之使用目的不能分割之情形，復無法對分割方法達成協議等
情，爰依民法第八百二十三條第一項、第八百二十四條第二項規定，求為如第一審判
決附圖一所示方法予以分割之判決。（第一審就四０九之二地號土地分割判決部分，
兩造均未提起上訴，此部分業已確定）。
被上訴人則以：第一審判決附圖一所示之分割方法，上訴人所取得編號Ｂ部分均屬平
坦之地，便於耕作，而被上訴人取得編號Ａ部分土地東北側地勢陡斜，難以耕作，兩
造取得之土地價值懸殊，故應以原判決附圖所示之分割方法，較為公平合理等語，資
為抗辯。
原審將第一審所為系爭土地之分割方法廢棄，改判如原判決附圖所示之分割方法，無
非以：本件上訴人主張兩造共有系爭土地，應有部分各為二分之一，共有人間並無不
分割之特約，亦無因物之使用目的而不能分割，兩造復無法達成分割協議之事實，業
據上訴人提出土地登記謄本、地籍圖各一份為證，且為被上訴人所不爭執，堪信為真
實。則上訴人訴請裁判分割，自屬正當，應予准許。按法院就共有物為裁判分割時，
應依民法第八百二十四條為適當之分割，即應斟酌全體共有人之聲明及利害關係、共
有物之性質及價值、經濟效用、使用現況及全體共有人之利益等公平決定之。本件系
爭土地為略呈南北走向之長方形不規則狀，該土地之北側由被上訴人種植竹林，東北
側地勢陡斜，西北側坡度平坦，西側水泥板（即第一審判決附圖一編號ＡＢ間橫向虛
線）之下方地勢平坦，由上訴人種植竹林，南側土地地勢亦相當平坦。而系爭土地僅
南側面臨同段四０九之一地號道路，該道路寬度約十公尺，其餘則均未面臨道路。另
上訴人所有同段四一０地號；被上訴人之子蘇棋全所有同段四一０之一地號、蘇再興
所有同段四一０之二地號土地則坐落在系爭土地東南側內，與南側同段四０九之一地
號道路亦均無適當之通路以資連結，業經原審會同兩造勘驗現場屬實，製有勘驗筆錄
及現場略圖，並有土地登記謄本、地籍圖在卷可稽。次查耕地分割執行要點第十一點
規定：依農業發展條例第十六條第四款規定，辦理分割為單獨所有者，其分割後之土
地宗數不得超過共有人人數，但每人每宗耕地分割後面積達０．二五公頃以上者，不
在此限。系爭土地地目為旱，使用分區為山坡地保育區，使用地類別為農牧用地，面
積為二．二０四六公頃，共有人僅兩造二人，此有土地登記謄本一份在卷可證。依上
開要點所示，除分割後每宗耕地達０．二五公頃以上外，本件分割不得超過二筆。而
第一審判決附圖一所示分割方法，將系爭土地分割為編號Ａ、Ｂ、Ｃ三宗，其中編號
Ｃ部分土地面積僅０．０三九０公頃，核與上開要點不符。上訴人主張該分割方法依
農業發展條例第十六條第二款、第四款規定，並不受耕地分割後每人所有每宗耕地面
積不得小於０‧二五公頃之限制，並舉內政部九十年十二月四日台（九十）內地字第
九０七四二二二號函一份為其論據。然農業發展條例第十六條第二款所稱部分依法變
更為非耕地使用者，係以經法定程序核准變更者為限。上訴人並未舉證證明第一審判
決附圖一編號Ｃ部分土地已經法定程序變更為非耕地使用，則系爭土地自無該條款之
適用。至上開內政部函說明二所載：「……為免後續案件採法院判決方式以規避分割
後之宗數不得超過共有人人數原則，建議分割時，仍需維持一筆為全體共有人所共有
，違反上開原則者，應如本案係作為通路等屬於共有可能性或必要性較高之情形，而
不宜過度擴張適用範圍……。」等語。該函主旨部分已明揭僅係針對農業發展條例施
行細則第十條所為之釋示，尚難遽此即認第一審判決附圖一編號Ｃ部分土地可不受面
積０‧二五公頃之限制，上訴人之上開主張，顯不可採。且依第一審判決附圖一所示
方法分割，兩造所分得之編號Ａ、Ｂ土地南側固平均面臨同段四０九之一地號道路，
然被上訴人所分得之編號Ａ部分土地除東北側地勢陡斜難以耕作外，南側則因同段四
一０、四一０之一、四一０之二地號土地及編號Ｃ土地阻隔其間，最狹部分約三至四
公尺，而使編號Ａ土地幾近割裂為南北二區塊，缺少土地之完整性，亦不利於整體規
劃、利用，影響該部分土地之經濟價值甚鉅。反觀上訴人所取得之編號Ｂ部分土地，
由北至南均為平坦之地，雖略不規則，仍相當完整，可有效發揮此部分土地之經濟利
益。足徵編號Ｂ部分土地之經濟價值顯高於編號Ａ部分之土地，而上訴人復陳明不願
鑑定編號Ａ、Ｂ土地價格，以作為金錢補償之參考，則依此方法分割，對被上訴人顯
失公平甚明，自不妥適。而依原判決附圖所示方法分割，將系爭土地分割為編號Ａ、
Ｂ、Ｃ、Ｄ四宗，每宗耕地分割後面積均符合耕地分割執行要點第十一點但書之規定
。分割後雖僅編號Ｃ土地直接面臨同段四０九之一地號道路，然編號Ｄ部分土地寬度
約八公尺，由兩造保持共有，連結編號Ａ、Ｂ、Ｃ土地，可對外聯絡同段四０九之一
地號道路，利於兩造通行及耕作，且同段四一０、四一０之一、四一０之二地號土地
之所有人，亦可藉由編號Ｄ部分土地通行至四０九之一地號道路，同時解決上開三筆
土地通行權之問題。又編號Ｂ部分土地現由上訴人種植竹林，且地形平坦及完整，分
歸上訴人取得符合使用現況，並能充分發揮該土地之經濟效用，雖該土地未直接面臨
同段四０九之一地號道路，然上訴人可經編號Ｄ部分土地通行至上開道路，自無礙於
土地未來之發展價值。至被上訴人所取得之編號Ｃ土地，北側固有編號Ｄ土地可供通
行；南側復面臨同段四０九之一地號道路，經濟價值較高，惟該部分土地地形相較於
編號Ａ、Ｂ部分為不規則，利用價值不無減損之虞，況被上訴人另取得之編號Ｃ土地
，其東側地勢甚為陡斜，不利於耕作，若欲整地使堪耕作尚須花費鉅資。則衡量編號
Ａ、Ｂ、Ｃ土地之地勢、位置、交通狀況及能否獲得有效利用等情，評估被上訴人分
得之編號Ａ、Ｃ土地，與上訴人所分得之編號Ｂ土地，兩者經濟價值應屬相當。是以
原判決附圖所示方法分割，具有交通便利性、地形完整性，且能使土地獲得有效之利
用，並符合公平原則，自較允當等詞，為其判斷之基礎。
查農業發展條例第十六條規定，每宗耕地分割後每人所得面積未達０．二五公頃者，
不得分割。然其但書第四款規定，本條例中華民國八十九年一月四日修正施行前之共
有耕地，得分割為單獨所有。易言之，農業發展條例修正前已共有耕地之分割，其面
積大小不受限制，雖分割後每筆面積未達０．二五公頃，亦得為之。惟依同條例施行
細則第十條規定，分割後之土地宗數不得超過共有人人數。此參諸卷附內政部九十年
十二月四日台（九十）內地字第九０七四二二二號函說明二所載「分割後之宗數，不
得超過共有人人數為原則，如違反上開原則，仍需維持一筆為全體共有人所共有，應
係作為通路等屬於共有可能性或必要性較高之情形，而不宜過度擴張適用範圍……。
」等語，益臻明確。至耕地分割執行要點第十一點但書所稱「不在此限」，係指分割
後每人單獨所有之每宗耕地面積達０．二五公頃以上之情形而言，並未包括仍須維持
共有作為通路之部分在內。本件系爭耕地共有人僅有二人，原審將之分割為四宗，且
其中一筆仍維持為兩造共有，面積達０．二五公頃，顯然已違反前揭原則。再按定共
有物分割之方法，固可由法院自由裁量，但亦須以其方法適當者為限。本院五十一年
台上字第一六五九號著有判例。本件系爭共有土地面積為二．二０四六公頃，屬山坡
地保育區之山坡農牧用地，兩造在各自分管之區域內種植竹林樹木，原審之分割方法
將系爭土地中Ｄ部分面積０．二五公頃劃歸為八公尺寬之道路仍由兩造保持共有。此
道路用地面積占系爭土地面積達百分之十一點三四，使兩造可耕作面積大幅縮減，致
系爭土地未能充分發揮經濟效用之利益，此分割出之道路用地是否已超過一般耕作通
行所需之程度，非無疑問。且原判決分歸上訴人之編號Ｂ部分土地，僅兩側面臨維持
共有之編號Ｄ部分農用道路，而分歸被上訴人之編號Ａ、Ｃ兩部分土地，其中編號Ｃ
部分北、東、南三側均面臨道路，編號Ａ部分有一側面臨道路，兩造各分得面臨道路
之寬度顯有不均之情形。又上訴人所分得編號Ｂ部分土地，僅西側及西北側部分有較
平坦坡地可供種植竹林，其東側及東南側係屬坡度漸次陡斜而不利耕作之山坡地，其
整體經濟價值，顯較被上訴人取得部分之土地為低。原審未命鑑定機構予以鑑定兩造
各分得土地之價值，以作為金錢補償之依據，遽謂兩造所分得土地之經濟價值應屬相
當，亦嫌率斷。原判決之分割方法，亦難認公平合理妥適。上訴論旨，執以指摘原判
決不當，求予廢棄，為有理由。
據上論結，本件上訴為有理由。依民事訴訟法第四百七十七條第一項、第四百七十八
條第二項，判決如主文。
中　　　華　　　民　　　國　　九十三　　年　　　八　　　月　　三十一　　日
                              最高法院民事第一庭
                                  審判長法官  曾　桂　香
                                        法官  劉　延　村
                                        法官  劉　福　聲
                                        法官  顏　南　全
                                        法官  許　澍　林
      右正本證明與原本無異
                                              書  記  官
中　　　華　　　民　　　國　　九十三　　年　　　九　　　月　　　十　　　日
                                                                        Ｑ
